臺灣高等法院刑事判決　　　　　　　　　　　　　九十三年度上易字第一三五八號
　　上　訴　人
　　即自訴人　　己○○
　　上　訴　人
　　即自訴人　　巳○○
　　右二人共同
　　自訴代理人　沈朝江律師
　　被　　　告　寅○○
　　被　　　告　壬○○
右上訴人因被告等妨害名譽案件，不服臺灣臺北地方法院九十二年度自更 (一)字第
三二號，中華民國九十三年七月十六日第一審判決（起訴案號：臺灣臺北地方法院檢
察署），提起上訴，本院判決如左：
    主  文
上訴駁回。
    理  由
一、自訴意旨略以：被告寅○○、壬○○（自訴人誤載其偏名邱以芹）夫妻二人與另
    案被告庚○○、卯○○等多人串通陷害自訴人己○○、劉雪芸（筠）夫婦二人，
    基於共同誹謗之概括犯意，於民國八十九年三月二十七日在桃園市尊爵飯店召開
    記者會，由庚○○代表向丑○○○（如自由時報記者丙○○）散發不實言論，稱
    「妻離子散、控訴慧行設騙局，一百多位被害人（即被告寅○○、壬○○）」都
    是被披著宗教羊皮的神棍害得幾乎家破人亡，騙局的主角正是己○○、劉雪芸夫
    婦」等語，而刊登於翌日之自由時報，誹謗自訴人等之名譽；又於八十九年四月
    十日上午十時許，在桃園縣政府一樓之議員休息室，由庚○○代表召開記者會，
    並提出被告寅○○、壬○○二人共同連署被騙財騙色之連署書及被害人名單，由
    庚○○等代表散發予「時報週刊」及「獨家報導」之雜誌記者，供其拍照及做出
    大幅不實報導，分別刊載於時報週刊第一一五四期及獨家報導第六一０期，連續
    涉犯刑法第三百十條第二項加重誹謗罪嫌。
二、按犯罪事實應依證據認定之，無證據不得推定其犯罪事實。又不能證明被告犯罪
    者，應諭知無罪之判決，刑事訴訟法第一百五十四條、第三百零一條第一項分別
    定有明文。次按事實之認定應憑證據，如未能發現相當證據，或證據不足以證明
    ，自不能以推測或擬制之方法，為裁判基礎，最高法院四十年臺上字第八六號判
    例意旨可資參照。再告訴人之告訴及自訴人之自訴，本以使被告受刑事訴追為目
    的，故其陳述是否與事實相符，自應調查其他證據，以資審認，苟其所為攻擊之
    詞，尚有瑕疵，則在此瑕疵未予究明以前，即不能遽採為斷罪之基礎，最高法院
    六十九年臺上字第一五三一號判例意旨參照。另按認定犯罪事實，所憑之證據，
    雖不以直接證據為限，間接證據亦包括在內，然無論直接或間接證據，其為訴訟
    上之證明，須於通常一般之人均不致於有所懷疑，而得確信其為真實之程度者，
    始得據之為有罪之認定，倘其證明尚未達到此一程度，而有合理性懷疑之存在時
    ，即無從為有罪之認定，此亦有最高法院七十六年臺上字第四九八六號判例意旨
    可資參照。
三、自訴人認被告寅○○、壬○○涉有加重誹謗犯行，主要係以寅○○、壬○○二人
    於八十九年五月九日在刑事警察局偵七隊一組製作之偵訊筆錄、連署之控訴書、
    被害人名冊及另案被告庚○○召開之記者會資料等為主要論據。
四、訊據被告寅○○、邱雅芬均堅決否認有有誹謗犯行，辯稱：我們有參加庚○○的
    連署簽名，因買了銅爐十三萬五千元，老師是己○○，己○○在上課時，說這銅
    爐在唐朝跟我有緣，他用過的，我銅爐先帶回家，隔二天午○○就到我們家告訴
    我們己○○在功夫門入定開光，所以一定要買，叫午○○趕快來跟我們收錢，我
    們就開三張支票分期給午○○。伊覺得受騙才連署簽名。伊沒有看過陳情控訴書
    ，伊認為買銅爐簽署這件事與控訴書內容大致相同，事實上伊二人都沒有看過控
    訴書。我們不知道庚○○、卯○○召開的記者會。二次記者會我們都沒有在場，
    是庚○○自己跑來，問我們有沒有受害，就叫我簽名，我說我是被害人，其他就
    不曾見過庚○○等語。
五、經查：
（一）被告寅○○、壬○○二人固有於八十九年五月九日在內政部警政署刑事警察局
      偵七隊一組製作警訊筆錄，內容略謂：「（問：警方所接獲有你署名的聯名連
      署陳情書，控訴己○○等人騙財、騙色的內容是否屬實？是否為你本人親自連
      署？）內容大部份都屬實，連署陳情書所陳述的內容都是發生在我離開慧行講
      堂後間接聽同修提到的，該聯名連署書確實是我們夫妻本人親自簽名連署。八
      十八年一月份，庚○○到我家找我，告訴我們：她的太太辰○○被己○○騙，
      要很多人連署助人氣，我當時也知道己○○有幫同修配婚的行為，感覺這個宗
      教組織不是正派的，所以當庚○○找我簽名連署時，就答應他簽名，作為他召
      開記者會或向警方提出告發用。我參加慧行講堂期間，只有經己○○仲介以新
      台幣十三萬五千元向一位同修（真實姓名不知，午○○）買一個香爐，因己○○表示我們跟香爐前世有緣，並已先入定幫此香爐開光，並指示該同修趕快向
      我們收錢，我們當時沒有錢，只好開支票分期付款付清，但最近想賣掉，才知
      道該香爐原定價不到二萬元。」等語，有警訊筆錄一份在卷可憑，該警訊筆錄
      並有被告二人之簽名，堪認被告二人有至警察機關製作上開警訊筆錄。惟被告
      二人製作警訊筆錄，乃其二人向有偵查權限之機關提出自訴人己○○等人涉犯
      詐欺等罪嫌之指述，而偵查中之內容，依刑事訴訟法第二百四十五條第一項並
      不公開，警察機關亦不得公開被告二人指述之內容，是被告二人之警訊筆錄，
      乃屬秘密之事務，足見警訊筆錄不得作為被告二人有「意圖散布於眾」之認定
      ，與刑法第三百十條誹謗罪之構成要件須「意圖散布於眾」之規定不符。
（二）再證人即自由時報記者丙○○於原審證稱；有一位曾里長通知記者會，會場上
      有看到庚○○及里長，在會場上他出示一些資料，不是散發，因為他自己只有
      一份，有提到一人辰○○小姐的先生庚○○，陳述他太太的一些遭遇，我們就
      根據她的陳述提出報導等語（原審九十三年六月十八日筆錄）。且由自訴人提
      出之自由時報、獨家報導、時報週刊之報導內容，均係指庚○○指控其妻子辰
      ○○被自訴人己○○騙財騙色等語，並無被告二人指述自訴人二人有何行為之
      隻字片語。自訴人亦自承被告二人並未參加庚○○召開之記者會（原審九十二
      年八月二十七日筆錄）。又證人楊謹誠（原名卯○○）於原審證稱：我不認識
      庚○○，被告二人也不認識庚○○，庚○○告訴我們他太太辰○○，我本身是
      受害者，那時我們都是秘密證人，我想庚○○同樣是受害者才連署，秘密證人
      都不願意曝光，不會去開記者會，庚○○把我們這些連署人的資料都隨便發放
      ，也未經過我們同意等語。且被告二人簽署之名冊，簽署之人有四十餘人以上
      ，與自訴人提出之控訴書並非相連，而係分開獨立，被告二人亦未在控訴書上
      簽署，有控訴書及名冊各一份在卷可憑，是被告二人辯稱伊不知道陳情控訴書
      ，沒有見過等語，並非毫不可信。參以被告二人以十三萬五千元向同在慧行講
      堂之午○○購買一個銅爐之事，自訴人亦不否認，並經證人午○○於本院準備
      程序中證實（見本院九十三年九月九日準備程序筆錄），以一般人可接受之銅
      爐價格而言，十三萬五千元之高價購買一個銅爐顯與銅爐應有之行情有違，被
      告二人認為其有遭詐騙之可能，亦非無稽。況被告二人在名冊上簽名，僅係表
      示其有被害之親身經驗，並非表示要與庚○○共同召開記者會之意，且庚○○
      召開之記者會，其發言內容及散發資料與否，均非不在記者會現場之被告二人
      或其他連署之人所能控制決定，自難以被告二人知道庚○○要召開記者會，即
      認其與庚○○有犯意之聯絡及行為分擔。自訴人巳○○雖於本院審理中指稱：
      被告二人確實看過偵七隊所接獲之聯名連署陳情控訴書，該控訴書由證人庚○○召開記者會，散發控訴書與記者媒體，被告寅○○是看過證人庚○○的控訴
      書才連署的，並說證人庚○○控訴內容大部分都屬實云云，惟被告寅○○、壬○○二人始終辯稱：是庚○○自己跑來，說要拿去檢舉不要有那麼多人受騙，
      問渠等有沒有受害，才連署簽名，庚○○是拿一張白紙給渠等簽，白紙裡面並
      沒有內容。渠等並沒有看過陳情控訴書，也不知道庚○○、卯○○要召開的記
      者會，二次記者會渠等也都沒有在場等語，自訴人亦始終無法舉證被告寅○○
      、壬○○二人簽署連署書時，該連署書附有陳情控訴書內容，縱被告寅○○、
      壬○○二人於內政部警政署刑事警察局偵七隊一組製作警訊筆錄中對所問「（
      警方所接獲有你署名的聯名連署陳情書，控訴己○○等人騙財、騙色的內容是
      否屬實？是否為你本人親自連署？）時有供稱「內容大部份都屬實」情事，其
      時間為八十九年五月九日，係在指訴八十九年三月二十七日、八十九年四月十
      日加重誹謗犯行之後，自難以事後被告寅○○、壬○○二人於內政部警政署刑
      事警察局偵七隊一組製作警訊筆錄時知有陳情控訴書，即推定被告寅○○、壬○○二人簽署連署書時，該連署書附有陳情控訴書，並知悉其內容，自訴人上
      開指訴應無可採。又被告二人係以十三萬五千元向同在慧行講堂之午○○購買
      一個銅爐之事自覺受騙而連署，至於庚○○在陳情控訴書內所述己○○等人其
      他有關騙財、騙色的內容，非其連署之動機，而無證據證明被告二人之連署與
      庚○○召開記者招待會出示或散發陳情控訴書有何犯意之聯絡，則自訴人所舉
      之證人辛○○於本院所證伊與太太離婚，是因夫妻生兒育女觀念不同而離婚，
      跟甲○○○○○、自訴人己○○、巳○○都沒有關係，或被告寅○○、壬○○
      是為經營人蔘粉的傳銷生意才進入甲○○○○○，是到八十六年十二月底自訴
      人己○○才請被告寅○○、壬○○離開甲○○○○○（見本院九十三年九月九
      日準備程序筆錄），證人癸○○於本院所證：伊是辛○○的前妻，離婚的原因
      ，是因二方的家庭，對於生育的看法不同，伊是想經濟狀況有基礎以後再生育
      ，但辛○○的家裡人有意見才離婚的等語（見本院九十三年九月九日準備程序
      筆錄），均不足為被告不利認定之依據，併予敘明。
（三）查臺灣臺北地方法院檢察署檢察官起訴庚○○、卯○○涉嫌妨害名譽等案件之
      犯罪事實，計有：(1)於八十九年三月二十七日庚○○在桃園市尊爵飯店召開記
      者會向採訪之「自由時報」記者丙○○稱「妻離子散控訴慧行設騙局，一百多
      位被害人都是被披著宗教羊皮的神棍害得幾乎家破人亡，騙局的主角正是己○○、巳○○夫婦」等語，而刊登於翌日之自由時報；(2)於八十九年三月二十九
      日庚○○在仁愛路「四季咖啡廳」向「時報週刊」記者丁○○稱「己○○目前
      已有六任妻子，賴倍毓是他第五任妃子」等語，而刊登於該雜誌第一一五四期
      ；(3)庚○○又於八十九年四月六日下午在臺北市○○路六巷三十號，對前去採
      訪之獨家報導記者子○○稱「巳○○本是執業律師，後來因詐欺、傷害等前科
      ，律師執照被取消，己○○會找出比較好騙的弟子，把雅石加持，好好供養，
      雅石的代價是新台幣（下同）一百萬元，並要信眾花數十萬元購買銅爐帶回，
      己○○告訴女弟子一定要離婚，要共修二十次，己○○並對賴倍毓說要和己○○共修，才能化解業障」等語，而刊登於獨家報導雜誌第六百一十期；(4)又於
      八十九年四月十日上午十時許，在桃園縣政府一樓之議員休息室，由庚○○代
      表召開記者會，並提出被告寅○○、壬○○二人共同連署被騙財騙色之連署書
      及被害人名單，由庚○○等代表散發予「時報週刊」及「獨家報導」之雜誌記
      者，供其拍照及做出大幅不實報導，分別刊載於時報週刊第一一五四期及獨家
      報導第六一０期；(5)庚○○復與卯○○基於共同誹謗之犯意聯絡，於八十九年
      七月五日下午三時三十分許，在臺北市○○路○段福華飯店第四Ｏ一會議室召
      開記者招待會，庚○○與卯○○以透過各大電視媒體現場直播及向記者說明之
      方式，由卯○○散發其手寫新聞稿方式稱「王學慧受己○○之指使，監督吳宛
      璇與卯○○二人一起到大陸去生小佛子，亂搞男女關係」、「王學慧受己○○
      之指使，要卯○○住進王學慧與楊宗文之家中，將王學慧與卯○○相互配對」
      ，庚○○則當場散發「我們寫出來己○○、巳○○的騙財、騙色的害人方法」
      等之書面聲明，有該署八十九年度偵字第七四七四號、八十九年度偵字第一三
      六三三號、八十九年度偵字第一六四三二號起訴書可憑。由庚○○被訴之事實
      觀之，其中僅第(4)項提出被害人共同連署被騙財騙色之連署書及被害人名單與
      被告寅○○、壬○○二人攸關，其餘均與被告寅○○、壬○○二人無關，且庚○○所召開之各次記者招待會，並無被告二人對自訴人二人有何不法行為之指
      訴，而自訴人自承被告二人並未參加庚○○召開之記者會（原審九十二年八月
      二十七日筆錄），已如前述。參諸證人戊○○於本院審理中證稱：伊知道係證
      人庚○○設計被告寅○○、壬○○參與簽署連署書，共同連署書係庚○○為其
      太太的問題，到處找甲○○○○○同修的人連署，伊也有看到庚○○在設計資
      料，到處散播、寄檢舉函，庚○○有偷錄被害人之錄音，在連署書完成以後，
      百多位被害人等，都是庚○○一人所為，伊沒有看到被告寅○○、壬○○幫忙
      ，也沒有看到被告寅○○、壬○○參與散發傳單及製作乙○○○○○○。庚○○讓被告寅○○、壬○○簽發共同連署書的目的是要讓揭發控訴書的內容，不
      讓有人再受害及再進入甲○○○○○並供檢舉用，且記者會都只有庚○○一個
      人自已在講等語（見本院九十三年九月二十四日審判程序筆錄）。則被告二人
      以其親身經歷自覺受害，於簽署連署書後，庚○○再自行附加控訴書散發，極
      為明顯，尚無積極證據足以證明被告二人與庚○○召開記者會，散發控訴書與
      記者媒體具有犯意聯絡，行為分擔，自訴代理人指稱：被告寅○○、被告壬○○有簽署連署控訴書，要給丑○○○，而原審判決割裂犯罪事實，被告二人確
      實看過偵七隊所接獲之聯名連署陳情控訴書，被告二人與證人庚○○事前合謀
      ，並由證人庚○○召開記者會，散發控訴書與記者媒體有犯意聯絡，行為分擔
      之共同正犯云云（見本院九十三年九月二十四日審判程序筆錄），尚屬無據。
六、綜上所述，自訴人認被告二人涉有加重誹謗犯行，因被告所為尚未該當於刑法上
    加重誹謗罪之構成要件，且亦無積極證據足資證明被告二人與另案被告庚○○有
    犯意之聯絡，自難論以被告二人加重誹謗之罪責。此外，復查無其他積極證據足
    資證明被告二人有何加重誹謗之犯行，既不能證明被告犯罪，核諸前揭說明，原
    審為被告二人均無罪之諭知，於法並無不合。自訴人上訴意旨以被告二人與庚○○召開記者會，散發控訴書與記者媒體有犯意聯絡及行為分擔，為共同正犯云云
    指摘原判決不當，為無理由，應予駁回。
據上論斷，應依刑事訴訟法第三百六十八條，判決如主文。
中      華      民      國    九十三    年      九      月    三十      日
                              臺灣高等法院刑事第十庭
                                  審判長法  官  溫  耀  源
                                        法  官  周  政  達
                                        法  官  邱  同  印
右正本證明與原本無異。
不得上訴。
                                        書記官  莊  昭  樹
中      華      民      國    九十三    年      九      月     三十     日
